---
title: "Modelos de série temporais para o conjunto de dados da gasolina"
author: "Doriedson Rodrigues N. Jr."
date: "2024-11-02"
output: 
  pdf_document:
    number_sections: true
  html_document:
    number_sections: true
---

```{r setup, include=FALSE}
knitr::opts_chunk$set(echo = FALSE,
                      warnings = FALSE,
                      message = FALSE,
                      fig.height = 5,
                      fig.width = 7)

```

```{r Requisitos, include=FALSE}
require(dplyr)
require(lubridate)
source("abrev.R")
```

```{r}
# Function to check normality of residuals
check_normality <- function(residuals) {
  shapiro_test <- shapiro.test(residuals)
  p_value <- shapiro_test$p.value
  return(p_value > 0.05)
}

modelando = function(data, p_values=c(0:5), d_values=c(0:4), q_values=c(0:5)){
  # Ajusta modelos com todas combinações de coeficientes disponibilizados.
  # Também testa normalidade e estacionariedade de cada modelo.
    
  best_model <- NULL
  best_aic <- Inf
  
  Result = data.frame(p=0,d=0,q=0,p_valor=0, p_estac=0, p_ind=0, AIC=0)
  
  for (p in p_values) {
    for (d in d_values) {
      for (q in q_values) {
        #print(c(p,d,q))
        
        tryCatch({
          #model <- arima(data, order = c(p, d, q), method="ML")
          model = forecast::Arima(data, order = c(p,d,q))
          shapiro_test <- shapiro.test(residuals(model))
          adf = tseries::adf.test(residuals(model))
          indep = Box.test(residuals(model), type="Ljung")
          
          p_estac = adf$p.value
          p_norm <- shapiro_test$p.value
          p_ind <- indep$p.value
          
          Result = rbind(Result, c(p,d,q,p_norm, p_estac, p_ind, AIC(model)))
          
          if (check_normality(model$residuals) && AIC(model) < best_aic) {
            best_model <- model
            best_aic <- AIC(model)
          }
        }, error = function(e) {
          # Handle errors gracefully, e.g., print a warning message
          warning("Error fitting ARIMA(", p, ", ", d, ", ", q, "): ", e$message)
        })
      }
    }
  }
  Result <- Result[-1,]
  
  cat("\n\nOs maiores valores-p para o teste de Shapiro-Wilk:\n")
  print(head(Result[order(Result$p_valor, decreasing = TRUE), ]))
  cat("\n\nOs menores valores-p para o teste ADF:\n")
  print(head(Result[order(Result$p_estac, decreasing = FALSE), ]))
  
  aux_normal = ifelse(Result$p_valor > 5/100,1,0)
  cat("\n S-W: Valores-p maiores que 5% -->", sum(aux_normal))
  
  aux_estac = ifelse(Result$p_estac < 5/100,1,0)
  cat("\n ADF: Valores-p menores que 5% -->", sum(aux_estac))
  
  aux_ind = ifelse(Result$p_ind > 5/100,1,0)
  cat("\n Box-Ljung: Valores-p maiores que 5% -->", sum(aux_estac))
  
  return(Result)
}
```

```{r DADOS, include=FALSE}
dados3 = read.csv(dados_completos)

dados3 = dados3[, -c(1, 2, 7)]

aux = as.Date(dados3$Data.da.Coleta, format = "%d/%m/%Y")
dados3$Data.da.Coleta <- aux

aux = stringr::str_replace_all(dados3$Valor.de.Venda, ",", ".")
dados3$Valor.de.Venda <-as.numeric(aux)

aux = format(dados3$Data.da.Coleta, "%Y-%m")
dados3$grupo <- aux
rm(aux)

cat("Base de dados com todas observações de Goiânia!")

summary(dados3)

# Somente gasolina
dados3g = subset(dados3, dados3$Produto == "GASOLINA")
rm(dados3)

################################################################################
```

```{r SORTEIO}
set.seed(2024)
sorteados = dados3g %>% group_by(dados3g$Data.da.Coleta) %>% sample_n(size=1)

#summary(sorteados)
```

Registro dos testes de normalidade e estacionariedade dos modelos de séries temporais para cada tipo de amostragem dos dados do preço da gasolina em Goiânia.

- Teste A.D.F: Hipótese alternativa de estacionariedade;

- Teste Shapiro-Wilk: Hipótese nula de normalidade.

## Dados diários

Tentativa de ajuste do conjunto de dados no qual foi sorteado uma observação para cada dia.

```{r}
summary(sorteados)
```

```{r, fig.dim=c(7,4)}
serie = ts(sorteados$Valor.de.Venda)#, start = dados$Data.da.Coleta[1], frequency = NA)

par(bg='#e3e1e1')
ts.plot(serie, col=4, lwd=2, ylab="Preço", main="", xlab="")
```

```{r, fig.dim=c(7,4), fig.cap="F. autocorrelação parcial"}
par(bg='#e3e1e1')

# MA
plot(acf(serie, plot=F, lag.max = 1000), ylim=c(-1,1), ylab="Valor FAC", main="")

# AR
plot(pacf(serie, plot=F), ylab="Valor FACP", main="")

```

```{r echo=TRUE}
forecast::auto.arima(serie, stationary = TRUE)

ar_ = forecast::Arima(serie, order=c(0, 0, 5))

summary(ar_)

ggplot2::autoplot(ar_)
forecast::checkresiduals(ar_)

# Estacionariedade
tseries::adf.test(residuals(ar_))

shapiro.test(residuals(ar_))

```

```{r, message=FALSE, warning=FALSE}
com_dados_diarios = modelando(sorteados$Valor.de.Venda)

```

Nenhum dos modelos conseguiu a normalidade.

\newpage

## Log dos Dados diários

Aplicando transformação logarítmica nos valores.

```{r, fig.dim=c(7,4)}
# 
serie = ts(log(sorteados$Valor.de.Venda))

par(bg='#e3e1e1')
ts.plot(serie, col=4, lwd=2, ylab="log(Preço)", main="", xlab="")

```

```{r eval=FALSE, fig.cap="F", fig.dim=c(7,4), include=FALSE}
par(bg='#e3e1e1')

# MA
plot(acf(serie, plot=F, lag.max = 1000), ylim=c(-1,1), ylab="Valor FAC", main="")

# AR
plot(pacf(serie, plot=F), ylab="Valor FACP", lwd=2, main="")

```

```{r echo=TRUE}
forecast::auto.arima(serie, stationary = TRUE)

ar_5 = forecast::Arima(serie, order=c(0, 0, 5))

summary(ar_5)

ggplot2::autoplot(ar_5)
forecast::checkresiduals(ar_5)

AIC(ar_5)

# Estacionariedade
tseries::adf.test(residuals(ar_5))

shapiro.test(residuals(ar_5))

par(bg='#e3e1e1')
par(mfrow=c(1,2))

plot(0, 0, type="n", ann=FALSE, axes=FALSE)
u <- par("usr") # The coordinates of the plot area
rect(u[1], u[3], u[2], u[4], col="white", border=NA)

# MA
par(new=T)
plot(acf(ar_5$residuals, plot=F, lag.max=70), ylim=c(-.1,1), ylab="FAC", main="")

# AR
#par(new=T)
plot(pacf(ar_5$residuals, plot=F, lag.max=50), lwd=3, ylab="FACP", main="")
```

```{r}
ar_3 = forecast::Arima(serie, order=c(0, 0, 3))

summary(ar_3)

ggplot2::autoplot(ar_3)
forecast::checkresiduals(ar_3)

AIC(ar_3)

# Estacionariedade
tseries::adf.test(residuals(ar_3))

shapiro.test(residuals(ar_3))

par(bg='#e3e1e1')
par(mfrow=c(1,2))

plot(0, 0, type="n", ann=FALSE, axes=FALSE)
u <- par("usr") # The coordinates of the plot area
rect(u[1], u[3], u[2], u[4], col="white", border=NA)

# MA
par(new=T)
plot(acf(ar_3$residuals, plot=F, lag.max=70), ylim=c(-.1,1), ylab="FAC", main="")

# AR
#par(new=T)
plot(pacf(ar_3$residuals, plot=F, lag.max=50), lwd=3, ylab="FACP", main="")
```

```{r}
ar_2 = forecast::Arima(serie, order=c(0, 0, 2))

summary(ar_2)

ggplot2::autoplot(ar_2)
forecast::checkresiduals(ar_2)

AIC(ar_2)

# Estacionariedade
tseries::adf.test(residuals(ar_2))

shapiro.test(residuals(ar_2))

par(bg='#e3e1e1')
par(mfrow=c(1,2))

plot(0, 0, type="n", ann=FALSE, axes=FALSE)
u <- par("usr") # The coordinates of the plot area
rect(u[1], u[3], u[2], u[4], col="white", border=NA)

# MA
par(new=T)
plot(acf(ar_2$residuals, plot=F, lag.max=70), ylim=c(-.1,1), ylab="FAC", main="")

# AR
#par(new=T)
plot(pacf(ar_2$residuals, plot=F, lag.max=50), lwd=3, ylab="FACP", main="")

```

```{r}
rmensal = qcc::qcc.groups(ar_5$residuals, sorteados$grupo)

# No caso mensal, formam-se 142 grupos, FALTAM 2014-06 e 2020-09
g1=qcc::qcc(rmensal, type="xbar")
```

```{r}
# No caso mensal, formam-se 142 grupos, FALTAM 2014-06 e 2020-09
g1=qcc::qcc(ar_5$residuals, type="xbar.one")

aux = g1$violations$beyond.limits

sorteados[c(sort(aux)), c(3, 4)]

```

```{r}
g1 =  qcc::ewma(rmensal)
```

```{r}
g1 = qcc::cusum(rmensal)
```


```{r AQUI, message=FALSE, warning=FALSE}
com_dados_diarios = modelando(log(sorteados$Valor.de.Venda))

com_dados_diarios[order(com_dados_diarios$p_valor, decreasing=T), ]

subset(com_dados_diarios, p_estac < 5/100 & p_ind > 5/100)

```

\newpage

## Recorte dos dados gerais

A tentativa a seguir foi feita modificando os 'Dados diários', de forma que foram excluídos dados anteriores ao ano de 2018. O objetivo é verificar se a menor quantidade de observações reduz a autocorrelação, por exemplo.

```{r}
# O primeiro valor de 2018 aparece na linha 414 de sorteados
recorte = 414
dados = sorteados[recorte:1058, ]
summary(dados)
```

```{r, fig.dim=c(7,4)}
serie = ts(dados$Valor.de.Venda)#, start = dados$Data.da.Coleta[1], frequency = NA)

par(bg='#e3e1e1')
ts.plot(serie, col=4, lwd=2, ylab="Preço", main="", xlab="")
```

```{r, fig.dim=c(7,4), fig.cap="F. autocorrelação parcial"}
par(bg='#e3e1e1')

# MA
plot(acf(serie, plot=F, lag.max = 1000), ylim=c(-1,1), ylab="Valor FAC", main="")

# AR
plot(pacf(serie, plot=F), ylab="Valor FACP", main="")

```

```{r echo=TRUE}
forecast::auto.arima(serie, stationary = TRUE)

ar_ = forecast::Arima(serie, order=c(2, 0, 0))

summary(ar_)

ggplot2::autoplot(ar_)
forecast::checkresiduals(ar_)

# Estacionariedade
tseries::adf.test(residuals(ar_))

shapiro.test(residuals(ar_))

```

```{r, message=FALSE, warning=FALSE}
conj_dados_aparados = modelando(dados$Valor.de.Venda)
```

Todos modelos possuem resíduos que rejeitam a hipótese nula de normalidade.

\newpage

## Recorte transformado

```{r echo=TRUE, fig.dim=c(7,4)}
b = MASS::boxcox(lm(dados$Valor.de.Venda ~ 1))

lambda <- b$x[which.max(b$y)]
lambda
```

```{r}
bc_t = function(x, lambda){
  vetor = (x**lambda-1)/lambda
  return(vetor)
}
```

```{r}
valor_apos_bc = bc_t(dados$Valor.de.Venda, -1.63)

hist(valor_apos_bc, col=3)
```

```{r, fig.dim=c(7,4)}
serie = ts(valor_apos_bc)

par(bg='#e3e1e1')
ts.plot(serie, col=4, lwd=2, ylab="Preço transformado", main="", xlab="")
```

```{r, fig.dim=c(7,4), fig.cap="F. autocorrelação parcial"}
par(bg='#e3e1e1')

# MA
plot(acf(serie, plot=F, lag.max = 1000), ylim=c(-1,1), ylab="Valor FAC", main="")

# AR
plot(pacf(serie, plot=F), ylab="Valor FACP", main="")

```

```{r}
forecast::auto.arima(serie, stationary = TRUE)

ar_ = forecast::Arima(serie, order=c(3, 0, 0))

summary(ar_)

ggplot2::autoplot(ar_)
forecast::checkresiduals(ar_)

# Estacionariedade
tseries::adf.test(residuals(ar_))

shapiro.test(residuals(ar_))

```

```{r, message=FALSE, warning=FALSE}
recorte_transf = modelando(valor_apos_bc)
```

\newpage

## Dados agrupados em médias quinzenais

```{r}
dados3g = dados3g[order(dados3g$Data.da.Coleta),]

todas_datas = sort(as.Date((unique(dados3g$Data.da.Coleta))))

# Define 15-day intervals
interval_length <- 15
date_breaks <- seq(min(todas_datas), max(todas_datas), by = interval_length)

# Group by 15-day intervals
dados_quinzena <-  dados3g %>%
  mutate(Quinzena = cut(Data.da.Coleta, breaks = date_breaks)) %>%
  group_by(Quinzena) %>%
  summarize(Media = mean(Valor.de.Venda))

dados_quinzena$Quinzena <- as.Date(dados_quinzena$Quinzena)

summary(dados_quinzena)

```


```{r, fig.dim=c(7,4)}
serie = ts(dados_quinzena$Media)

par(bg='#e3e1e1')
ts.plot(serie, col=4, lwd=2, ylab="Preço médio por quinzena", main="", xlab="")
```

```{r, fig.dim=c(7,4), fig.cap="F. autocorrelação parcial"}
par(bg='#e3e1e1')

# MA
plot(acf(serie, plot=F, lag.max = 1000), ylim=c(-1,1), ylab="Valor FAC", main="")

# AR
plot(pacf(serie, plot=F), ylab="Valor FACP", main="")

```

```{r}
forecast::auto.arima(serie, stationary = TRUE)

ar_ = forecast::Arima(serie, order=c(2, 0, 1))

summary(ar_)

ggplot2::autoplot(ar_)
forecast::checkresiduals(ar_)

# Estacionariedade
tseries::adf.test(residuals(ar_))

shapiro.test(residuals(ar_))

```

```{r, message=FALSE, warning=FALSE}
quinzenalmente = modelando(dados_quinzena$Media)
```

\newpage

## Log dos dados agrupados

```{r, fig.dim=c(7,4)}
MASS::boxcox(lm(dados_quinzena$Media~1, data=dados_quinzena))
```


```{r, fig.dim=c(7,4)}
serie = ts(log(dados_quinzena$Media))

par(bg='#e3e1e1')
ts.plot(serie, col=4, lwd=2, ylab="Log Preço médio quinzena", main="", xlab="")
```

```{r, fig.dim=c(7,4), fig.cap="F. autocorrelação parcial"}
par(bg='#e3e1e1')

# MA
plot(acf(serie, plot=F, lag.max = 1000), ylim=c(-1,1), ylab="Valor FAC", main="")

# AR
plot(pacf(serie, plot=F), ylab="Valor FACP", main="")

```

```{r}
forecast::auto.arima(serie, stationary = TRUE)

ar_ = forecast::Arima(serie, order=c(0, 0, 2))

summary(ar_)

ggplot2::autoplot(ar_)
forecast::checkresiduals(ar_)

# Estacionariedade
tseries::adf.test(residuals(ar_))

shapiro.test(residuals(ar_))

```

```{r, message=FALSE, warning=FALSE}
teste_denovo = modelando(log(dados_quinzena$Media))
```


## Última

```{r}
dados3g = dados3g[order(dados3g$Data.da.Coleta), ]

```

```{r, fig.dim=c(7,4)}
serie = ts(log(dados3g$Valor.de.Venda))
               
par(bg='#e3e1e1')
ts.plot(serie, col=4, lwd=2, ylab="Log Preço", main="", xlab="")
```

```{r, fig.dim=c(7,4), fig.cap="F. autocorrelação parcial"}
par(bg='#e3e1e1')

# MA
plot(acf(serie, plot=F, lag.max = 1000), ylim=c(-1,1), ylab="Valor FAC", main="")

# AR
plot(pacf(serie, plot=F), ylab="Valor FACP", main="")

```

```{r}
forecast::auto.arima(serie, stationary = TRUE)

ar_ = forecast::Arima(serie, order=c(0, 0, 5))

summary(ar_)

ggplot2::autoplot(ar_)
forecast::checkresiduals(ar_)

# Estacionariedade
tseries::adf.test(residuals(ar_))

shapiro.test(residuals(ar_))

```
