---
title: "Controle estatístico para dados autocorrelacionados"
author: "Doriedson"
date: "2025-02-19"
output:
  html_document:
    theme: darkly
    toc: yes
    toc_float:
      collapsed: true
    number_sections: true
---

```{r setup, include=FALSE}
knitr::opts_chunk$set(
	echo = TRUE,
	fig.height = 5,
	fig.width = 7,
	message = FALSE,
	warnings = FALSE
)
```

```{r Requisitos, include=FALSE}
require(dplyr)
require(lubridate)
require(ggplot2)

source('abrev.R')

```

```{r Dados (importação), include=FALSE}
rm(list=ls())
arquivos <- list.files("Dados", pattern = "*.csv", full.names = TRUE)

dados <- list()
for (i in seq_along(arquivos)) {
  dados[[i]] <- read.csv(arquivos[i], sep=';')
  
  # Por questões de otimização do uso da memória,
  # será feita a seleção junto da importação.
  dados_selecionados = subset(dados[[i]],
                              dados[[i]]$Municipio == 'GOIANIA' &
                              dados[[i]]$Produto == 'GASOLINA' &
                              dados[[i]]$Revenda == 'POSTO XODO LTDA')
  
  dados[[i]] <- dados_selecionados
}

dados_combinados <- do.call(rbind, dados)

dados_combinados <- dados_combinados[, c(4, 11, 12, 13)]
head(dados_combinados)

# 'dados3' corresponde ao conjunto que contém TODAS observações do posto selecionado
dados3 <- dados_combinados

rm(dados_combinados, dados)

```


```{r Funções, echo=FALSE}
# Fazer as modificações para atender o sarima

# Função p/ checar normalidade dos resíduos
check_normality <- function(residuals) {
  shapiro_test <- shapiro.test(residuals)
  p_value <- shapiro_test$p.value
  return(p_value > 0.05)
}

modelando = function(data, p_values=c(0:5), d_values=c(0:3), q_values=c(0:5),
                      P_values=c(0:5), D_values=c(0:3), Q_values=c(0:5)){
  # Ajusta modelos com todas combinações de coeficientes disponibilizados.
  # Também testa normalidade e estacionariedade de cada modelo.
  
  best_model <- NULL
  best_aic <- Inf
  
  Result = data.frame(p=0, d=0, q=0, P=0, D=0, Q=0,
                      p_valor=0, p_estac=0, p_ind=0, AIC=0)
  
  for (p in p_values) {
    for (d in d_values) {
      for (q in q_values) {
        for (P in P_values) {
          for (D in D_values) {
            for (Q in Q_values) {
        
        #print(c(p,d,q))
        
        tryCatch({
          #model <- arima(data, order = c(p, d, q), method="ML")
          model = forecast::Arima(data, order = c(p,d,q), seasonal = c(P,D,Q))
          shapiro_test <- shapiro.test(residuals(model))
          adf = tseries::adf.test(residuals(model))
          indep = Box.test(residuals(model), type="Ljung")
          
          p_estac = adf$p.value
          p_norm <- shapiro_test$p.value
          p_ind <- indep$p.value
          
          Result = rbind(Result, c(p, d, q, P, D, Q, p_norm, p_estac,
                                   p_ind, AIC(model)))
          
          if (check_normality(model$residuals) && AIC(model) < best_aic) {
            best_model <- model
            best_aic <- AIC(model)
          }
        }, error = function(e) {
          # Handle errors gracefully, e.g., print a warning message
          warning("Error fitting ARIMA(", p, ", ", d, ", ", q, "): ", e$message)
        })
            }
          }
        }
      }
    }
  }
  Result <- Result[-1,]
  
  #cat("\n\nOs maiores valores-p para o teste de Shapiro-Wilk:\n")
  #print(head(Result[order(Result$p_valor, decreasing = TRUE), ]))
  #cat("\n\nOs menores valores-p para o teste ADF:\n")
  #print(head(Result[order(Result$p_estac, decreasing = FALSE), ]))
  
  aux_normal = ifelse(Result$p_valor > 5/100,1,0)
  cat("\n Shapiro-Wilk: Valores-p maiores que 5% -->", sum(aux_normal))
  
  aux_estac = ifelse(Result$p_estac < 5/100,1,0)
  cat("\n ADF: Valores-p menores que 5% -->", sum(aux_estac))
  
  aux_ind = ifelse(Result$p_ind > 5/100,1,0)
  cat("\n Box-Ljung: Valores-p maiores que 5% -->", sum(aux_estac))
  
  return(Result)
}

```

### Resumo

-   Período: 2018 a 2023;
-   Posto X;
-   Quantidade de observações iniciais: 365
-   Método de agrupamento: **média mensal**;
-   Quantidade de observações finais: 72;
-   Imputação de dados na observação dos meses listados abaixo foi feita a partir da média daquele ano;
-   Tentativa de ajuste com um modelo ARIMA;

A partir da base de dados dos preços de combustíveis na cidade de Goiânia, será feita a filtragem listada acima. Foi selecionado um **único** posto revendedor - o posto com maior número de observações no período citado - contendo 365 valores divididos em 188 datas distintas; a seguir, foi tomada a média de cada mês essa será a variável estudada; foi feito a **imputação** de valores a cinco meses que não possuíam dados (nov-2018, dez-2018, fev-2019, set-2020, fev-2023) por meio da média dos seus respectivos anos; por fim,

\newpage

### Organização dos dados

#### Antes

```{r Funções 2, echo=FALSE}
contar_mensal = function(v) {
  # Recebe um vetor de dias, no formato 'YYYY-MM-DD' e verifica se algum dos
  # meses não está incluso.
  
  df = as.data.frame(v)
  colnames(df) <- "dia"
  df = cbind(df, format(df$dia, "%Y-%m"))
  colnames(df) <- c("dia", "grupo")
}

check_missing_months <- function(df, date_col) {
  # Extract year and month from the date column
  df <- df %>%
    mutate(year_month = format(as.Date(!!sym(date_col)), "%Y-%m")) %>%
    distinct(year_month)
  
  # Generate a sequence of all months between the min and max dates
  all_months <- seq.Date(from = as.Date(paste0(min(df$year_month), "-01")),
                         to = as.Date(paste0(max(df$year_month), "-01")),
                         by = "month") %>%
    format("%Y-%m")
  
  # Identify missing months
  missing_months <- setdiff(all_months, df$year_month)
  
  print(length(missing_months))
  
  return(missing_months)
}

```

```{r Dados II (tratamento), echo=FALSE}

# Formatando datas
aux = as.Date(dados3$Data.da.Coleta, format = "%d/%m/%Y")
dados3$Data.da.Coleta <- aux

# Substituição de virgulas nos preços
aux = stringr::str_replace_all(dados3$Valor.de.Venda, ",", ".")
dados3$Valor.de.Venda <-as.numeric(aux)

# Agrupamento mensal e anual
aux = format(dados3$Data.da.Coleta, "%Y-%m")
dados3$mes <- aux
aux = format(dados3$Data.da.Coleta, "%Y")
dados3$ano <- aux
rm(aux)

boxplot(dados3$Valor.de.Venda~as.numeric(dados3$ano), col="green",
        xlab='Ano', ylab='Valor da gasolina (reais/litro)')

```

```{r Dados III}
# Retirando 'Revenda' e 'Produto'.
dados = dados3[, -c(1,2)]

summary(dados)

```


```{r echo=FALSE}
# plotar as observaçoes soltas!
attach(dados)

g1 = ggplot(dados,
       aes(x=as.Date(Data.da.Coleta, format="%d/%m/%Y"),
           y = Valor.de.Venda)) +
  theme_dark() +
  geom_point() +
  theme(legend.position = "top",
        axis.text = element_text(angle=45, size=7)) +
  scale_x_date(breaks= seq(min(Data.da.Coleta),
                           max(Data.da.Coleta), by="6 months"),
               date_labels = "%b %y") +
  labs(x = "Data", y = "Preço (R$)", title = "Todas observações do posto X")

plotly::ggplotly(g1)

```

#### Depois

```{r}
# Meses faltantes
m <- check_missing_months(dados, "Data.da.Coleta")
print(m)

# xodo: 5 faltas "2018-11" "2018-12" "2019-02" "2020-09" "2023-02"
# hiper moreira: 18 faltas
# viena: 5
# Monaco: 4

```

Como há 5 meses sem nenhuma observação foi utilizado da imputação de dados. Para cada mês listado acima será imputado o valor da média do respectivo ano, portanto, novembro e dezembro de 2018 terão o mesmo valor. 

```{r imputar}
# Calculando médias anuais
aux = dados %>% group_by(ano) %>% mutate(media_anual = mean(Valor.de.Venda))

#unique(aux[, c(4, 5)])

# "2018-11" "2018-12" "2019-02" "2020-09" "2023-02"
# Adicionar os seguintes valores
linha1 = data.frame(matrix(c("2018-11-01", 4.661141, "2018-11", "2018",
                             "2018-12-01", 4.661141, "2018-12", "2018",
                             "2019-02-01", 4.665063, "2019-02", "2019",
                             "2020-09-01", 4.460714, "2020-09", "2020",
                             "2023-02-01", 5.702877, "2023-02", "2023"),
                           byrow= T, ncol=4))
colnames(linha1) <- colnames(dados)

linha1[, 1] <- as.Date.character(linha1[, 1])
linha1[, 2] <- as.numeric(linha1[, 2])

```

```{r echo=FALSE}
# Adicionando valores ao conjunto de dados (completando)
dados_imput = rbind(dados[, ], linha1)
dados_imput = dados_imput[order(dados_imput$Data.da.Coleta), ]

g1 = dados_imput %>% group_by(mes) %>% mutate(media_mensal = mean(Valor.de.Venda)) %>%
  ggplot(aes(y = media_mensal, x = zoo::as.yearmon(mes))) +
  theme(axis.text.x = element_blank()) +
  theme_classic() +
  geom_point() +
  labs(x = "Data", y = "Preço (R$)")
#title = "Médias mensais dos preços da gasolina")

plotly::ggplotly(g1)

dados_imput = dados_imput %>% group_by(mes) %>%
  mutate(media_mensal = mean(Valor.de.Venda))

```

```{r aplicando as cartas aos dados finais}

d1 = unique(dados_imput[, c(3, 5)])

a = qcc::qcc(d1$media_mensal, type = 'xbar.one',
         title = 'Carta da média amostral (Dados finais)')

a = qcc::ewma(d1$media_mensal, title = 'Carta MMEP (Dados finais)')

a = qcc::cusum(d1$media_mensal, title = 'Carta "Soma cumulativa" (Dados finais)')

# AGRUPAMENTO TRIMESTRAL
m1 = matrix(d1$media_mensal, ncol = 3, byrow = T)
m11 = matrix(d1$mes, ncol=3, byrow = T)

a = qcc::qcc(data = m1, type = "S")
a = qcc::qcc(data = m1, type = "R")

```

A aplicação das cartas aos dados autocorrelacionados indica uma quantidade muito grande de pontos fora de controle. É de se esperar que o processo não seja bem medido e tais dados façam com que as cartas tornem-se, frequentemente, errôneas.

### Série temporal

```{r}
par(bg='gray')
d1 = unique(dados_imput[, c(3, 5)])

serie = ts(d1[, 2], start=c(2018, 1), frequency = 12)
#serie = ts(dados_imput$media_mensal, start=c(2018, 1), end=c(2023, 12), frequency = 12)
plot(serie, ylab="Valor", xlab="Obs.")

```

```{r}
forecast::autoplot(decompose(serie))

```

Verificando a presença de autocorrelação entre as observações da série nota-se que há o decaimento exponencial à medida que se aumenta o _lag_.

```{r}
par(bg='gray')
acf(d1$media_mensal, main = "Correlação entre as médias mensais")

```


```{r eval=FALSE, include=FALSE}
# Série FINAL

#write.csv(unique(dados_imput[, c(3, 5)]), "serie_final.csv")

```

### Modelo ARIMA

Após toda organização do conjunto de dados, foram testados diversos modelos SARIMA. A seguir há uma relação dos modelos que apresentaram resíduos com: **normalidade**, **estacionariedade** e **independência.**

```{r eval=FALSE, message=FALSE, warning=FALSE, include=FALSE}
# Testando os modelos ARIMA
mods = modelando(serie, P_values = 0, D_values = 0, Q_values = 0)

subset(mods, p_valor > 5/100 & p_estac < 5/100 & p_ind > 5/100)

```

Outros modelos que também apresentaram todos pressupostos.

```{r explorando sarimas, include=FALSE}
# A quem interessar possa, os SARIMA tbm
modelos = read.table('escrita_.csv')

colnames(modelos) <- c('x', 'p', 'd', 'q','P', 'D', 'Q', 'p_valor', 'p_estac',
                     'p_ind', 'AIC.model')
# Retirando inútil
modelos <- modelos[, -1]

bons = subset(modelos, p_valor > 5/100 & p_estac < 5/100 & p_ind > 5/100)
head(bons[order(bons$AIC.model), ])

# O escolhido
modelos[9505,]

```

```{r}
#aux = forecast::auto.arima(serie)

ar_ = forecast::Arima(serie, order = c(2, 3, 0),
                      seasonal = c(0,0,0), method = "ML")

summary(ar_)
# AMBOS PARÂMETROS DO MODELO ARIMA SÃO NEGATIVOS!!

shapiro.test(residuals(ar_))
tseries::adf.test(residuals(ar_))
Box.test(residuals(ar_), type="Ljung")

forecast::checkresiduals(ar_)

```

```{r testando um SARIMA, eval=FALSE, include=FALSE}
aux=forecast::Arima(serie, order = c(2,3,0), seasonal = c(0, 0, 5))
forecast::checkresiduals(aux)
# Comportamento do gráfico muito parecido com o ARI(2,3)

```

```{r Vendo os resíduos, eval=FALSE, include=FALSE}
df = data.frame('Diferença' = serie-ar_$fitted, 'Resíduos' = ar_$residuals)
df

```


```{r ajustado x real, eval=FALSE, include=FALSE}

df = data.frame(Data = as.Date(paste0(d1$mes, "-01")), Serie = as.vector(serie),
                Ajuste = as.vector(ar_$fitted))

aux = ggplot(df, aes(x = Data)) +
  theme_classic() +
  geom_line(aes(y = Serie, color = "Série real")) +
  geom_line(aes(y = Ajuste, color = "ARIMA")) +
  geom_line(linetype = 'dotted', aes(y = ar_$residuals, color = 'Resíduos')) +
  scale_color_manual(values = c("Série real" = "black", "ARIMA" = "red",
                                "Resíduos" = 'black')) +
  labs(y = 'Valor', color = "")

# Série real x ajustada
plotly::ggplotly(aux)

```


### Aplicação das cartas de controle

```{r}
#agrup = qcc::qcc.groups(as.vector(ar_$residuals),
#                        as.vector(unique(dados_imput[, 3])))

g1 = qcc::qcc(ar_$residuals, type = "xbar.one", plot = T,
              xlab="Grupo (Mês)",
              ylab="Estatística do grupo",
              add.stats = F,
              label.limits = c("LCI", "LCS"))
g1$violations$beyond.limits

g2 = qcc::ewma(ar_$residuals)

g3 = qcc::cusum(ar_$residuals)

#plot(g1, restore.par = F)

```

```{r}
#head(d1)
d1[order(d1$media_mensal, decreasing = T), ]

d1[56:58, ]

g1$statistics[56:58]

```

```{r carta da média bonita}
g1 = qcc::qcc(ar_$residuals, type = "xbar.one", plot = F,
              add.stats = F)

# 1. Convert qcc object to a data frame for ggplot2
qcc_data <- data.frame(
  x = 1:length(g1$data), # x-axis (sample number)
  Value = g1$data,      # y-axis (data values)
  CL = mean(g1$data[, 1]),     # Center Line
  UCL = g1$limits[2],    # Upper Control Limit
  LCL = g1$limits[1],    # Lower Control Limit
  violations = ifelse(g1$data > g1$limits[2] | g1$data < (g1$limits[1] - 3*(g1$limits[2] - g1$limits[1])), "Violação", "Sob controle"))

# 2. Create the ggplot2 plot
gg1 <- ggplot(qcc_data, aes(x = x, y = Value)) +
  theme_classic() +
  geom_point(aes(color = violations)) +  # Points, colored by violations
  geom_line() +                      # Connect the points
  geom_hline(yintercept = qcc_data$CL[1], linetype = "solid", color = "black",
             linewidth = .1) + # Center line
  geom_hline(yintercept = qcc_data$UCL[1], linetype = "dashed", color = "red",
             linewidth = .3) + # Upper control limit
  geom_hline(yintercept = qcc_data$LCL[1], linetype = "dashed", color = "blue",
             linewidth = .3) + # Lower control limit
  labs(title = "", x = "Grupo (Mês)", y = "Estatística do grupo") + # Labels
  scale_color_manual(values = c("Violação" = "red", "Sob controle" = "black")) + # Custom colors
  annotate(geom = 'text', label = c(paste0("LSC = ", round(qcc_data$UCL[1], 3)),
                                    paste0("LC = ", round(qcc_data$CL[1], 3)),
                                    paste0("LIC = ", round(qcc_data$LCL[1], 3))),
           size = 3, x = c(5,1,5), y = c(qcc_data$UCL[1] + .1 ,
                                         qcc_data$CL[1] + .1,
                                         qcc_data$LCL[1] + .1)) +
  theme(legend.position = "none") # Remove the legend

plotly::ggplotly(gg1)

```

#### Adicionais

```{r amplitude trimestre}

ar1 = matrix(ar_$residuals, ncol = 3, byrow = T)

ar11 = matrix(d1$mes, ncol = 3, byrow = T)
ar111 = matrix(c(1:72), ncol = 3, byrow = T)

am1 = qcc::qcc(ar1, type = "R")
g1$violations$beyond.limits
#ar11[g1$violations$beyond.limits, ]

#qcc::qcc(ar1, type="S")

```

```{r amplitude quadrimestre}

ar1 = matrix(ar_$residuals, ncol = 4, byrow = T)

ar11 = matrix(d1$mes, ncol = 4, byrow = T)
ar111 = matrix(c(1:72), ncol = 4, byrow = T)

am1 = qcc::qcc(ar1, type = "R")
am1$violations$beyond.limits

#ar11[am1$violations$beyond.limits, ]

qcc::qcc(ar1, type="S")

```

```{r desvio padrao trimestre}

ar1 = matrix(ar_$residuals, ncol = 3, byrow = T)

ar11 = matrix(d1$mes, ncol = 3, byrow = T)
ar111 = matrix(c(1:72), ncol = 3, byrow = T)

am1 = qcc::qcc(ar1, type = "S")
g1$violations$beyond.limits
#ar11[g1$violations$beyond.limits, ]


```

```{r}
# 1. Convert qcc object to a data frame for ggplot2
qcc_data <- data.frame(
  x = 1:length(am1$statistics), # x-axis (sample number)
  Value = am1$statistics,      # y-axis (data values)
  CL = mean(am1$statistics),     # Center Line
  UCL = am1$limits[2],    # Upper Control Limit
  LCL = am1$limits[1],    # Lower Control Limit
  violations = ifelse(am1$statistics > am1$limits[2] | am1$statistics < (am1$limits[1] - 3*(am1$limits[2] - am1$limits[1])), "Violação", "Sob controle"))

# 2. Create the ggplot2 plot
gg1 <- ggplot(qcc_data, aes(x = x, y = Value)) +
  theme_classic() +
  geom_point(aes(color = violations)) +  # Points, colored by violations
  geom_line() +                      # Connect the points
  geom_hline(yintercept = qcc_data$CL[1], linetype = "solid", color = "black",
             linewidth = .1) + # Center line
  geom_hline(yintercept = qcc_data$UCL[1], linetype = "dashed", color = "red",
             linewidth = .3) + # Upper control limit
  geom_hline(yintercept = qcc_data$LCL[1], linetype = "dashed", color = "blue",
             linewidth = .3) + # Lower control limit
  labs(title = "", x = "Grupo (Mês)", y = "Estatística do grupo") + # Labels
  scale_color_manual(values = c("Violação" = "red", "Sob controle" = "black")) + # Custom colors
  annotate(geom = 'text', label = c(paste0("LSC = ", round(qcc_data$UCL[1], 3)),
                                    paste0("LC = ", round(qcc_data$CL[1], 3)),
                                    paste0("LIC = ", round(qcc_data$LCL[1], 3))),
           size = 3, x = c(5,1,5), y = c(qcc_data$UCL[1] + .1 ,
                                         qcc_data$CL[1] + .1,
                                         qcc_data$LCL[1] + .1)) +
  theme(legend.position = "none") # Remove the legend

plotly::ggplotly(gg1)
```


```{r eval=FALSE, include=FALSE}

qcc_bonito = function(g1){
  # g1 é um objeto qcc (qcc::qcc)
  
  # 1. Convert qcc object to a data frame for ggplot2
  qcc_data <- data.frame(
    x = 1:length(g1$data), # x-axis (sample number)
    Value = g1$data,      # y-axis (data values)
    CL = mean(g1$data[, 1]),     # Center Line
    UCL = g1$limits[2],    # Upper Control Limit
    LCL = g1$limits[1],    # Lower Control Limit
    violations = ifelse(g1$data > g1$limits[2] | g1$data < (g1$limits[1] - 3*(g1$limits[2] - g1$limits[1])), "Violação", "Sob controle"))
  
  # 2. Create the ggplot2 plot
  gg1 <- ggplot(qcc_data, aes(x = x, y = Value)) +
    theme_classic() +
    geom_point(aes(color = violations)) +  # Points, colored by violations
    geom_line() +                      # Connect the points
    geom_hline(yintercept = qcc_data$CL[1], linetype = "solid", color = "black",
               linewidth = .1) + # Center line
    geom_hline(yintercept = qcc_data$UCL[1], linetype = "dashed", color = "red",
               linewidth = .3) + # Upper control limit
    geom_hline(yintercept = qcc_data$LCL[1], linetype = "dashed", color = "blue",
               linewidth = .3) + # Lower control limit
    labs(title = "", x = "Grupo (Mês)", y = "Estatística do grupo") + # Labels
    scale_color_manual(values = c("Violação" = "red", "Sob controle" = "black")) + # Custom colors
    annotate(geom = 'text', label = c(paste0("LSC = ", round(qcc_data$UCL[1], 3)),
                                      paste0("LC = ", round(qcc_data$CL[1], 3)),
                                      paste0("LIC = ", round(qcc_data$LCL[1], 3))),
             size = 3, x = c(5,1,5), y = c(qcc_data$UCL[1] + .1 ,
                                           qcc_data$CL[1] + .1,
                                           qcc_data$LCL[1] + .1)) +
    theme(legend.position = "none") # Remove the legend
  
  return(plotly::ggplotly(gg1))


  }

```


```{r eval=FALSE, include=FALSE}
#data.table::

g1 = ggplot(dados,
       aes(x=as.Date(Data.da.Coleta, format="%d/%m/%Y"),
           y = Valor.de.Venda)) +
  theme_dark() +
  geom_line() +
  geom_point(data=dados_imput,
             aes(x=dados_imput$Data.da.Coleta, y=dados_imput$media_mensal,
                 col="red")) +
  theme(legend.position = "top",
        axis.text = element_text(angle=45, size=7)) +
  scale_x_date(breaks= seq(min(Data.da.Coleta),
                           max(Data.da.Coleta), by="6 months"),
               date_labels = "%b %y") +
  labs(x = "Data", y = "Preço (R$)", title = "Todas observações do posto X")

plotly::ggplotly(g1)
```
