---
title: "Resumo"
author: "Doriedson"
date: "2024-11-25"
output:
  pdf_document: default
  html_document: default
---

```{r setup, include=FALSE}
knitr::opts_chunk$set(
	echo = FALSE,
	message = FALSE,
	warning = FALSE
)
```

```{r Requisitos, include=FALSE}
require(dplyr)
require(lubridate)

source("abrev.R")

```

```{r}
# Function to check normality of residuals
check_normality <- function(residuals) {
  shapiro_test <- shapiro.test(residuals)
  p_value <- shapiro_test$p.value
  return(p_value > 0.05)
}

modelando = function(data, p_values=c(0:5), d_values=c(0:4),
                     q_values=c(0:5))
  {
  # Ajusta modelos com todas combinações de coeficientes disponibilizados.
  # Também testa normalidade e estacionariedade de cada modelo.
    
  best_model <- NULL
  best_aic <- Inf
  
  Result = data.frame(p=0,d=0,q=0,p_valor=0, p_estac=0, p_ind=0, AIC=0)
  
  for (p in p_values) {
    for (d in d_values) {
      for (q in q_values) {
        #print(c(p,d,q))
        
        tryCatch({
          #model <- arima(data, order = c(p, d, q), method="ML")
          model = forecast::Arima(data, order = c(p,d,q))
          shapiro_test <- shapiro.test(residuals(model))
          adf = tseries::adf.test(residuals(model))
          indep = Box.test(residuals(model), type="Ljung")
          
          p_estac = adf$p.value
          p_norm <- shapiro_test$p.value
          p_ind <- indep$p.value
          
          Result = rbind(Result, c(p,d,q,p_norm, p_estac, p_ind, AIC(model)))
          
          if (check_normality(model$residuals) && AIC(model) < best_aic) {
            best_model <- model
            best_aic <- AIC(model)
          }
        }, error = function(e) {
          # Handle errors gracefully, e.g., print a warning message
          warning("Error fitting ARIMA(", p, ", ", d, ", ", q, "): ", e$message)
        })
      }
    }
  }
  Result <- Result[-1,]
  
  cat("\n\nOs maiores valores-p para o teste de Shapiro-Wilk:\n")
  print(head(Result[order(Result$p_valor, decreasing = TRUE), ]))
  cat("\n\nOs menores valores-p para o teste ADF:\n")
  print(head(Result[order(Result$p_estac, decreasing = FALSE), ]))
  
  aux_normal = ifelse(Result$p_valor > 5/100,1,0)
  cat("\n S-W: Valores-p maiores que 5% -->", sum(aux_normal))
  
  aux_estac = ifelse(Result$p_estac < 5/100,1,0)
  cat("\n ADF: Valores-p menores que 5% -->", sum(aux_estac))
  
  aux_ind = ifelse(Result$p_ind > 5/100,1,0)
  cat("\n Box-Ljung: Valores-p maiores que 5% -->", sum(aux_estac))
  
  return(Result)
}

```

## Sobre os dados

O conjunto de dados foi extraído do Portal Brasileiro de Dados Abertos, administrado pelo Governo Federal; para o estudo foram filtradas apenas observações da gasolina de Goiânia. Note que o conjunto é composto por 31054 observações, de janeiro de 2012 a dezembro de 2023. Por outro lado, as mais de 30k amostras foram coletadas em 1058 datas distintas.

Obs.: um dos grandes empecilhos é o fato dos dados não serem coletados de maneira periódica; existem espaços de mais de 30 dias sem nenhuma observação!

```{r DADOS, include=FALSE}
dados3 = read.csv(dados_completos)

dados3 = dados3[, -c(1, 2, 7)]

aux = as.Date(dados3$Data.da.Coleta, format = "%d/%m/%Y")
dados3$Data.da.Coleta <- aux

aux = stringr::str_replace_all(dados3$Valor.de.Venda, ",", ".")
dados3$Valor.de.Venda <-as.numeric(aux)

aux = format(dados3$Data.da.Coleta, "%Y-%m")
dados3$grupo <- aux
rm(aux)

#cat("Base de dados com todas observações de Goiânia!")
#summary(dados3)

# Somente gasolina
dados3g = subset(dados3, dados3$Produto == "GASOLINA")
rm(dados3)

```

```{r echo=TRUE}
length(unique(dados3g$Data.da.Coleta))

summary(dados3g)

```

Foi feita uma amostragem no conjunto de dados, sorteou-se aleatoriamente uma observação para cada um dos 1058 dias. Assim, se obteve os dados que serão utilizados no decorrer das análises.

```{r SORTEIO, echo=TRUE}
set.seed(2024)
sorteados = dados3g %>% group_by(dados3g$Data.da.Coleta) %>% sample_n(size=1)

summary(sorteados)

```

\newpage

## Cartas tradicionais

A aplicação das cartas de Shewhart padrão apresentaram resultados não confiáveis. Em suma, o intervalo entre os limites de controle ficou muito 'estreito'. Isto leva ao aumento do erro tipo I (quando se rejeita o verdadeiro), ou seja, tais cartas tem vários pontos fora do intervalo embora os mesmos estejam sob controle.

```{r, fig.cap="Carta da média (padrão qcc)"}
g1 = qcc::qcc(sorteados$Valor.de.Venda, "xbar.one")
```

```{r, fig.cap="Carta MMEP (padrão qcc)"}
g1 = qcc::ewma(sorteados$Valor.de.Venda)

```

```{r, fig.cap="Carta CUSUM (padrão qcc)"}
g1 = qcc::cusum(sorteados$Data.da.Coleta)

```

O principal motivo dos resultados acima é a correlação presente nos valores da gasolina.

\newpage

## Método alternativo

Consiste na abordagem de séries temporais, na qual se ajusta um modelo ARIMA aos dados com intuito de reduzir efeitos de autocorrelação para aplicar as cartas nos resíduos desse modelo.

As tentativas com os dados originais não resultaram em nenhum modelo satisfatório, que seguisse os pressupostos de normalidade/estacionariedade. Portanto, os resultados seguintes referem-se ao $log$ dos dados.

**Resíduos dos modelos ARIMA testados: *log(preço)***

-   173 estacionários

-   173 independentes

-   3 normais

-   118 estacionários e independentes

```{r}
# Function to check normality of residuals
check_normality <- function(residuals) {
  shapiro_test <- shapiro.test(residuals)
  p_value <- shapiro_test$p.value
  return(p_value > 0.05)
}

modelando = function(data, p_values=c(0:5), d_values=c(0:4), q_values=c(0:5)){
  # Ajusta modelos com todas combinações de coeficientes disponibilizados.
  # Também testa normalidade e estacionariedade de cada modelo.
    
  best_model <- NULL
  best_aic <- Inf
  
  Result = data.frame(p=0,d=0,q=0,p_valor=0, p_estac=0, p_ind=0, AIC=0)
  
  for (p in p_values) {
    for (d in d_values) {
      for (q in q_values) {
        #print(c(p,d,q))
        
        tryCatch({
          #model <- arima(data, order = c(p, d, q), method="ML")
          model = forecast::Arima(data, order = c(p,d,q))
          shapiro_test <- shapiro.test(residuals(model))
          adf = tseries::adf.test(residuals(model))
          indep = Box.test(residuals(model), type="Ljung")
          
          p_estac = adf$p.value
          p_norm <- shapiro_test$p.value
          p_ind <- indep$p.value
          
          Result = rbind(Result, c(p,d,q,p_norm, p_estac, p_ind, AIC(model)))
          
          if (check_normality(model$residuals) && AIC(model) < best_aic) {
            best_model <- model
            best_aic <- AIC(model)
          }
        }, error = function(e) {
          # Handle errors gracefully, e.g., print a warning message
          warning("Error fitting ARIMA(", p, ", ", d, ", ", q, "): ", e$message)
        })
      }
    }
  }
  Result <- Result[-1,]
  
  #cat("\n\nOs maiores valores-p para o teste de Shapiro-Wilk:\n")
  #print(head(Result[order(Result$p_valor, decreasing = TRUE), ]))
  #cat("\n\nOs menores valores-p para o teste ADF:\n")
  #print(head(Result[order(Result$p_estac, decreasing = FALSE), ]))
  
  aux_normal = ifelse(Result$p_valor > 5/100,1,0)
  cat("\n Shapiro-Wilk: Valores-p maiores que 5% -->", sum(aux_normal))
  
  aux_estac = ifelse(Result$p_estac < 5/100,1,0)
  cat("\n ADF: Valores-p menores que 5% -->", sum(aux_estac))
  
  aux_ind = ifelse(Result$p_ind > 5/100,1,0)
  cat("\n Box-Ljung: Valores-p maiores que 5% -->", sum(aux_estac))
  
  return(Result)
}

```

```{r echo=TRUE}
aux = modelando(log(sorteados$Valor.de.Venda))

head(aux)

```

### Cartas para um modelo que apresentou normalidade

```{r}
serie = ts(log(sorteados$Valor.de.Venda))

ar_5 = forecast::Arima(serie, order=c(0, 0, 5))

forecast::checkresiduals(ar_5)

```


```{r}
qcc::qcc(ar_5$residuals, "xbar.one")

qcc::ewma(ar_5$residuals)

qcc::cusum(ar_5$residuals)

```

### Cartas de um modelo que apresentou estacionariedade e independência

```{r}
#subset(aux, aux$p_estac < 5/100 & aux$p_ind > 5/100)

ma_ = forecast::Arima(serie, c(0,1,1))

forecast::checkresiduals(ma_)
```

```{r}
g1 = qcc::qcc(ma_$residuals, "xbar.one")

g1 = qcc::ewma(ma_$residuals)

g1 = qcc::cusum(ma_$residuals)

```

