---
title: "Metodologia aplicada a dados simulados"
author: "Doriedson"
date: "2024-12-10"
output:
  pdf_document: default
  html_document: default
---

```{r setup, include=FALSE}
knitr::opts_chunk$set(echo = FALSE)
```

```{r Requisitos, include=FALSE}


```

## Geração de dados

_Simples geração de dados via um modelo auto regressivo de ordem 1._

```{r echo=TRUE}
# Set parameters
phi <- 0.8  # Autoregressive coefficient
sigma <- 0.5  # Standard deviation of the noise term
n <- 100     # Length of the time series

# Generate the time series
set.seed(2024)  # For reproducibility
x <- numeric(n)
x[1] <- rnorm(1, 0, sigma)  # Initial value

for (t in 2:n) {
  x[t] <- phi * x[t-1] + rnorm(1, 0, sigma)
}

```


```{r}
#
par(bg='gray')
#par(mfrow=c(1, 2))

#plot(x, type = "l", xlab = "Time", ylab = "Value", main = "AR(1) Time Series")

serie = ts(x)
plot(serie)

```

## 


```{r}
forecast::auto.arima(serie)

```

#### Tendência, sazonalidade e independência

Para que uma série temporal esteja em ideais condições de ser objeto de um estudo de controle estatístico espera-se que os pressupostos sejam atendidos. Como visto no tópico acima, não há independência nos dados, tal fato tornará as cartas padrão - aplicadas aos dados originais - pouco confiáveis. Quanto a sazonalidade, não foi identificada; provavelmente por se tratar de uma amostra pequena com intervalo de poucos minutos.


```{r echo=TRUE}
shapiro.test(x)

```

```{r, fig="Carta da média amostral", fig.dim=c(6,4)}
g1 = qcc::qcc(x, type="xbar.one")
```


```{r, fig="Cartas MMEP", fig.dim=c(6,4)}
g1 = qcc::ewma(x)

```

\newpage

## Ajuste do modelo ARIMA


```{r echo=TRUE, fig.dim=c(6,4)}

ar1 = forecast::Arima(serie, order=c(1,0,0))

forecast::checkresiduals(ar1)  

tseries::adf.test(ar1$residuals)

shapiro.test(ar1$residuals)

# Após o ajuste dos dados por um modelo AR(1) será possível a aplicação das cartas
# tradicionais. O resíduos do modelo possuem independência, estacionariedade e
# normalidade.

g1 = qcc::qcc(ar1$residuals, 'xbar.one')

g1 = qcc::ewma(ar1$residuals)

g1 = qcc::cusum(ar1$residuals)

```
